【裁判字號】    94,簡上,45
【裁判日期】    950227
【裁判案由】    遷讓房屋
【裁判全文】
臺灣花蓮地方法院民事判決   94年度簡上字第45號
上  訴  人  甲○○
訴訟代理人  謝維仁律師
複代理人    俞建界律師
被上訴人    乙○○
訴訟代理人  林武順律師
上列當事人間請求遷讓房屋事件，上訴人對於中華民國94年7月
25日本院鳳林簡易庭94年度林簡字第6號第一審判決提起上訴，
本院於95年2月14日言詞辯論終結，判決如下：
    主    文
上訴駁回。
第二審訴訟費用由上訴人負擔。
    事實及理由
一、被上訴人於原審起訴主張：
  (一)花蓮縣光復鄉○○路293號左側、門牌號碼花蓮縣光復鄉○
    ○路291號如附圖所示1970A部分面積342平方公尺，1971A部
    分面積147平方公尺，1971-3A部分面積5平方公尺之房屋（
    下稱系爭房屋）係被上訴人所有，被上訴人於民國89年11月
    7日與上訴人就系爭房屋訂立房屋租賃契約書，約定租賃期
    限自90年1月1日起至91年12月31日止，期滿後兩造又於92年
    1月1日締約，約定租賃期限自該日起至93年12月31日止，並
    約明上訴人於租期屆滿後，除經被上訴人同意繼續出租外，
    應即將租賃房屋按原狀騰空交還被上訴人，被上訴人於租期
    屆滿前即以存證信函告知上訴人不再續租，惟上訴人竟回函
    稱系爭房屋為其出資建造而成，此與事實不符，被上訴人乃
    委請律師發函通知上訴人依約返還系爭房屋，上訴人仍置之
    不理，且上訴人尚有12月份租金新台幣（下同）5,000元未
    付。又依兩造租約第12條規定，如上訴人違約因涉訟所需之
    律師費用由上訴人負責，其費用為4萬元。
  (二)兩造簽訂房屋租賃契約第1條記載「房屋所在地：光復鄉○
    ○路293號左側」，係依照花蓮縣稅捐稽徵處房屋稅單中課
    稅房屋坐落處填寫，兩造明文約定租賃標的物為房屋，上訴
    人抗辯承租物為土地，顯不實在。兩造於92年簽訂之房屋租
    賃契約中第19條約定：「租賃存續中，甲方（指被上訴人）
    如擬出售租賃房屋時，應於6個月之前通知乙方，而乙方願
    無條件搬遷，但乙方有優先承買權」，此條文係用手寫方式
    載入，十分慎重，可見該契約為房屋租賃契約。再者，被上
    訴人繳交遺產稅依法律程序辦理系爭房屋之繼承，多年來房
    屋稅均由被上訴人繳納，上訴人不與聞問，且願與被上訴人
    簽訂房屋租賃契約書，該屋自非上訴人所有。
  (三)被上訴人於93年10月赴美，收租一事委託他人代為處理，受
    託人於93年10、11、12月均前往收租，93年10、11月房租均
    由上訴人家人朱珮珮代為繳納，但受託人於93年12月期間數
    度前往收租時，上訴人及上訴人家人卻未能如期繳納，上訴
    人聲稱係被上訴人委託人12月未前往收租，係推託之詞。況
    依契約第6條約定，上訴人於租期屆滿時，即應將房屋交還
    被上訴人，目前上訴人於租期屆滿仍不搬遷，早已違約，且
    被上訴人委請律師發函告知，上訴人亦置之不理。
  (四)爰依民法第455條及兩造契約約定請求。並聲明：上訴人應
    將系爭房屋騰空遷讓返還被上訴人，並應給付被上訴人
    45,000元，及自起訴狀繕本送達翌日即94年2月6日起至清償
    日止，按年息百分之五計算之利息。（原審為被上訴人勝訴
    之判決，上訴人聲明不服）。併為答辯聲明：上訴駁回。
二、上訴人則以：系爭房屋坐落之土地為鐵路用地，原為被上訴
    人之夫所有，被上訴人之夫將土地給我使用，我在該土地上
    蓋房子，被上訴人之夫於80幾年間過世後，由被上訴人與我
    簽訂契約，我自90年1月1日起承租被上訴人所有坐落花蓮縣
    光復鄉○○路293號左側（即大安段1970、1971地號土地）
    ，且該契約之附註記載：「租期存續中，甲方（即被上訴人
    ）如擬出售不動產時，應於陸個月前通知乙方（即上訴人）
    ，乙方願無條件搬遷，但乙方有優先承買權」，即明示租賃
    之標的物為土地而非建物。如標的物為建物者，何以被上訴
    人在契約書中不寫建物，卻寫光復鄉○○路293號左側（大
    安段1970、1971地號土地）？嗣92年1月1日續約時，被上訴
    人私自將標的物改為建物，因上訴人以為與舊約相同，在未
    查之下乃簽立契約書，惟租賃標的物仍為土地。系爭房屋自
    始為上訴人所建及經營卡拉ＯＫ，嗣系爭房屋於93年5月重
    新裝修完成，共花費約200萬元，並於同年6月3日重新開幕
    ，被上訴人每月仍向上訴人收取租金。93年11月被上訴人在
    美國乃委託他人來收租金，至12月份卻未來收租金，竟在起
    訴狀中指稱未收到租金及依契約第12條要求賠償律師費4 萬
    元，上訴人並未違約，自得拒絕給付律師費4萬元。因上訴
    人甫在上開建物裝修完善，營運良好，如被上訴人要求上訴
    人在短期內遷讓者，則上訴人損失將甚鉅，為求本件合理解
    決，茲建議(1)上訴人向被上訴人承租之土地部分由被上訴人
    依公告價格出售予上訴人，(2)上訴人承租之土地由被上訴人
    繼續出租予上訴人，租金可研議，(3)建物部分由上訴人價讓
    被上訴人，雙方解除租賃關係等語資為抗辯。並上訴聲明：
    原判決廢棄，上開廢棄部分被上訴人在第一審之訴駁回。
三、兩造不爭執之事實：
  (一)被上訴人所提租賃契約書、房屋稅繳款書、存證信函為真正
    （原審卷9至27頁），上訴人積欠被上訴人93年12月份之租
    金5,000元未付。
  (二)被上訴人因本件訴訟支出律師費4萬元。被上訴人所提收據
    一份為真正（本院卷28頁）。
  (三)原審勘驗筆錄、複丈成果圖（原審卷104至105、108頁），
    即系爭房屋之範圍為如附圖所示1970A部分面積342平方公尺
    ，1971A部分面積147平方公尺，1971-3A部分面積5平方公尺
    。
  (四)花蓮縣光復鄉○○段1970、1971地號土地為被上訴人所有。
四、本件兩造所爭執之處，應在於：(一)兩造所簽立之租賃契約之
    標的為系爭房屋或土地？(二)系爭房屋為上訴人或被上訴人所
    有？(三)被上訴人以租期屆滿為由，依租賃物返還請求權請求
    上訴人返還系爭房屋，有無理由？(四)被上訴人依租賃契約之
    約定請求93年12月份之租金5,000元，及依租賃契約第12條
    約定請求其支出之律師費4萬元，有無理由？茲審究如次：
  (一)按解釋意思表示，應探求當事人之真意，不得拘泥於所用之
    辭句，民法第98條定有明文。解釋契約，固須探求當事人立
    約時之真意，不能拘泥於契約之文字，但契約文字業已表示
    當事人真意，無須別事探求者，即不得反捨契約文字而更為
    曲解。（最高法院17年上字第1118號判例意旨可資參考）。
    依兩造不爭執之二份房屋租賃契約書，契約書書面均記載「
    房屋租賃契約書」，其內容亦均係就房屋租賃之各項細節，
    如房屋位置、租期屆滿應將房屋歸還、房屋不得出借、轉租
    等為規定，隻字未提及上訴人所承租者為土地，或就土地如
    何使用等為約定，被上訴人並於第一份租賃契約之收款明細
    欄處記載：「房屋款」等字。另兩造於92年1月1日所簽訂第
    二份房屋租賃契約，第一條「房屋所在地及使用範圍」，即
    以手寫字體載明「光復鄉○○路293號左側大安段1970、
    1971  地號上建物」，更以手寫字體記載「第十九條：租期
    存續中，甲方（指被上訴人）如擬出售租賃房屋時，應於陸
    個月前通知乙方（指上訴人），而乙方願無條件搬遷，但乙
    方有優先承買權」，而契約書第十九條旁即為兩造簽名處，
    是上訴人實難諉為不知有該條文之約定，可見兩造所簽訂租
    賃契約之標的為系爭房屋。
  (二)上訴人雖辯稱系爭房屋為其所有云云，並舉兩造所簽第一份
    契約書及證人郭文騫、彭春發、張添壽於原審之證詞為證。
    惟查：
  1.證人郭文騫於原審作證時證稱：我曾受僱於上訴人在光復鄉
    ○○路糖廠旁蓋鐵皮屋，先蓋照片（原審卷55頁）上Ａ棟鐵
    皮屋，過了一段時間在旁邊又蓋了照片上之Ｂ棟鐵皮屋，第
    一間比較大，第二間比較小，應該有蓋第三間作廚房使用，
    Ｃ棟建物鐵門是我裝的，但鐵皮部分是別人蓋的，我只是幫
    忙整理，該棟建物後面的廚房上方之鐵皮是我蓋的，當初建
    Ａ、Ｂ鐵皮屋時，都是整理好的空地，我量尺寸後就蓋鐵皮
    ，並沒有舊建物等語（原審卷49至51頁筆錄參照）。
  2.證人張添壽證稱：我於77、78年間，曾受僱於上訴人，工作
    內容為挖池塘、別人整好的地，由我鋪水泥，當時我去做的
    時候，上面已有一個小小的鐵皮屋，只有三、四塊鐵皮，位
    置與新蓋鐵皮屋均位於照片上所示Ａ建物的位置，當時已蓋
    好一個新的鐵皮屋，裡面空空蕩蕩的，由我去做Ａ棟建物的
    隔間及廁所，當初我去做的時候，已經有Ｂ棟建物，但當初
    房屋跟照片上房屋不一樣，面積沒有照片所示那麼大，我不
    知道哪裡不同等語（原審卷88至90頁筆錄參照）。
  3.證人彭春發證稱：大約去年（93年）5月份，上訴人有請我
    去裝潢並修繕地磚，地點在光復鄉糖廠附近，93年5月以前
    上訴人沒有請我裝潢（原審卷87頁筆錄參照）。
  4.然上訴人係陳稱：我於75年底，同時蓋Ａ、Ｂ兩棟，Ａ用鐵
    皮蓋的，Ｂ用檳榔心作樑柱，上面蓋茅草，當時Ａ棟請郭文
    騫蓋的，Ｂ棟請木工蓋的，後來到了79年或80年間，因Ｂ棟
    會漏水，所以請郭文騫用鐵皮搭建，但舊有的檳榔心並未拆
    除，並請張添壽整地、填土、挖水池、作廁所、釣蝦池，還
    有牆壁隔間及建廁所，包括馬桶、貼磁磚、洗手台、廚房，
    其他地方鋪水泥，當初整地時，鐵皮屋還沒有建好，還沒有
    整地，如何蓋鐵皮屋，當時地上沒有任何建物，也沒有Ｂ棟
    房屋，但是地整好之後，同時新建Ａ棟鐵皮屋、建廁所及隔
    間，Ｂ棟建築物是之後建的，張添壽在做水泥部分時，並沒
    有Ｂ棟建築物，至於Ｃ棟建物則是請陳宜正興建（原審卷48
    、91頁筆錄參照）。
  5.比對上訴人與證人郭文騫、張添壽所述，就A、B棟鐵皮屋是
    同時或先後興建、C棟鐵皮屋是何人所蓋、當時空地上有無
    其他舊建物等情均不相同，證人彭春發則證稱在93年5月前
    未曾裝潢上訴人之房屋等，其等所述均不足為上訴人主張系
    爭房屋為其所有之有利認定。再參酌如上訴人所辯系爭房屋
    為其所有，其僅單純向被上訴人承租系爭房屋坐落之土地等
    情非虛，為何上訴人兩度與被上訴人簽訂房屋租賃契約，而
    非土地租賃契約？又焉可能於第二份契約上為前揭第十九條
    之約定？綜上所述，本院認上訴人抗辯系爭房屋為其所有云
    云，實難採信。
  (三)依兩造不爭執之租賃契約第二條約定，租賃期限自92年1月
    1日起至93年12月31日止；第六條約定，上訴人於租期屆滿
    時，除經被上訴人同意繼續出租外，應即日將租賃房屋遷空
    交還被上訴人；第十二條約定，上訴人若有違約情事，致損
    害被上訴人之權益……如被上訴人因涉訟所繳納之訴訟費、
    律師費用，均應由上訴人負責賠償（原審卷16、17頁）。而
    兩造間之租賃期限已經屆滿，被上訴人亦於93年10月7日以
    存證信函告知上訴人不再續租（有上訴人不爭執之存證信函
    一份可參，原審卷26頁），兩造間之租賃契約即於期滿後終
    止。則被上訴人請求上訴人給付其積欠之93年12月份租金
    5,000元、律師費用4萬元暨請求上訴人返還系爭房屋，即屬
    有據。
五、從而，被上訴人依民法第455條及兩造租賃契約之約定，請
    求上訴人將系爭房屋騰空遷讓返還被上訴人，並應給付被上
    訴人45,000元，及自94年2月6日起至清償日止，按年息百分
    五計算之利息，為有理由，應予准許。原審為上訴人敗訴之
    判決，並為假執行之宣告，均無不合，上訴意旨仍執陳詞，
    指摘原判決不當，求予廢棄改判，為無理由，應予駁回。本
    件事證已臻明確，兩造其餘攻擊防禦方法及舉證，無礙勝負
    判斷，爰不一一論列，併此敘明。
六、據上論結，本件上訴為無理由，依民事訴訟法第436條之1第
    3項、第449條第1項、第78條，判決如主文。
中    華    民    國    95    年    2     月    27    日
                        臺灣花蓮地方法院民事庭
                            審判長法官  林碧玲
                            法      官  蕭一弘
                            法      官  楊碧惠
上為正本係照原本作成。
本件不得上訴。
中    華    民    國    95    年    2     月    27    日
                            法院書記官  黃倪濱


司法院資訊處製作；財團法人民間司法改革基金會備份。
